最高法院刑事判決　　　　　　　　　　111年度台上字第867號
上　訴　人　臺灣高等檢察署高雄檢察分署檢察官高碧霞
被　　　告　陳慧陵


上列上訴人因被告加重詐欺等罪案件，不服臺灣高等法院高雄分
院中華民國110 年11月17日第二審判決（110年度金上訴字第102
號，聲請簡易判決處刑案號：臺灣高雄地方檢察署109 年度偵字
第13470號），提起上訴，本院判決如下：
    主  文
上訴駁回。
    理  由
一、按刑事訴訟法第377 條規定，上訴於第三審法院，非以判決
    違背法令為理由，不得為之。是提起第三審上訴，應以原判
    決違背法令為理由，係屬法定要件。如果上訴理由書狀並未
    依據卷內訴訟資料，具體指摘原判決不適用何種法則或如何
    適用不當，或所指摘原判決違法情事，顯與法律規定得為第
    三審上訴理由之違法情形，不相適合時，均應認其上訴為不
    合法律上之程式，予以駁回。
二、本件原判決以聲請簡易判決處刑意旨略以：被告陳慧陵（下
    稱被告）明知有人借用其帳戶供人匯入款項，且不自行提領
    款項，反指示其代為提領後以現金交付指示之人，顯與常情
    有違，而可預見此係替詐欺集團收取提領詐欺等犯罪贓款行
    為（即俗稱之「車手」），仍基於縱有上情，亦不違背其本
    意之詐欺取財未必故意，與真實姓名不詳之詐欺集團成員（
    即冒稱「林耀祖」、「郭翔安」者）共同基於詐欺取財之犯
    意聯絡，以其申設之玉山銀行五甲分行0000000000000 帳號
    及臺灣銀行000000000000帳號，作為該詐欺集團成員接收詐
    欺所得匯款之帳戶，該詐騙集團成員即以如其附表（下稱附
    表）所示之方式，詐騙如附表所示之被害人，被告再依詐騙
    集團成員之指示，於如附表所示之時間地點提領各該款項交
    予詐騙集團成員，並約定可得到提領款項之1%作為報酬等情
    。因認被告涉犯刑法第339條第1項之共同詐欺取財罪嫌。惟
    經審理結果，認不能證明被告本件被訴犯行，因而撤銷第一
    審之科刑判決，改判諭知被告無罪。
三、檢察官上訴意旨略以：
㈠、依被告之年齡、學歷、工作經驗及求職應徵過程顯示，所指
    「林耀祖」、「郭翔安」二人僅係透過通訊軟體LINE要求被
    告提供帳戶資料及身分證翻拍照片，並未進行面試，即安排
    被告領款工作，已與一般應徵工作之情形有別，且工作付出
    之勞力與所獲報酬顯不相當，工作內容亦不合常理，其被指
    派之工作內容亦與招聘業務之廣告不符，又對方雖諉稱係替
    台商節稅，然倘若確係合法節稅管道，被告何須配合「郭翔
    安」之指示，於金融機構領款時對其領款目的為不實陳述；
    況被告應徵之初既未實際至該公司地址進行確認，亦未撥打
    電話查證是否屬實，僅上網查詢確有對方所宣稱之會計師事
    務所，即相信對方，並提供其本身6 個金融帳戶供對方使用
    ，難謂有何正當合理之信賴基礎。故被告對本件詐騙犯行，
    難謂無漠然、放任之主觀心態。準此，堪認被告主觀上確有
    共同詐欺取財、洗錢之不確定故意甚明。
㈡、退萬步言，縱認被告不知「林耀祖」、「郭翔安」、「小張
    」等人係詐騙集團成員，亦無參與犯罪組織之意，然本件確
    有如附表所列被害人受詐欺集團詐騙而匯款至被告上開金融
    帳戶內，經被告一再提款上繳予綽號「小張」之人，而製造
    不法所得之金流斷點，被告主觀上亦足認有隱匿他人犯罪所
    得之不確定故意，自應成立洗錢防制法第14條第1 項之一般
    洗錢罪。
㈢、又被告所有中國信託商業銀行（下稱中國信託銀行）西台南
    分行000000000000帳號，於民國109年5月22日21時07分，固
    有一筆以存款機存入之新臺幣（下同）9,000 元款項，惟該
    筆現金存款之緣由究係為何尚有不明，以被告目前仍有他案
    在臺灣高雄地方檢察署（下稱高雄地檢署）檢察官偵辦中，
    非無可能是被詐騙者所存入之款項，且被告於第一審法院審
    理時復曾自承該筆9,000 元款項，並非其工資等語（按第一
    審筆錄亦記載係「給我的薪資」，此部分檢察官上訴理由所
    載尚與筆錄未合）；再者，關於薪資支付情形，被告於第一
    審法院審理時供稱：「……第一天即5月25日郭翔安說有匯3
    萬多元到中國信託銀行，這3 萬多是給我的薪水，我記得我
    看過這筆紀錄，但因我的帳戶被警示，所以我沒法提領」，
    從未提及郭翔安有告知存入現金9,000 元支付薪資乙事。原
    審未審酌上情，亦未調查訊問被告與郭翔安語音對話內容，
    即逕認該筆9,000元款項是被告當日提領共95萬元款項1% 之
    工作薪資，而以被告仍留存在該帳戶未提領一情，逕為有利
    被告之認定，遽以撤銷改判諭知被告無罪，顯有採證認事之
    理由矛盾，及違背經驗、論理法則之違法。
㈣、原判決固援引被告所涉犯其他相類似案件之不起訴處分書或
    無罪判決，證明被告所辯其不知「林耀祖」、「郭翔安」等
    人係從事詐騙行為一事，應屬可信。然各刑事案件之案情不
    同，本不得任意比附援引，況依原判決所載方式查詢相關前
    案，與本件案情相類似案件中，亦有多數經起訴判處罪刑確
    定，原判決逕採上開不起訴、無罪之案件為論證，同有採證
    失衡、違背經驗、論理法則之違法云云。
四、惟按：刑事訴訟新制採行改良式當事人進行主義後，檢察官
    負有實質舉證責任，法院僅立於客觀、公正、超然之地位而
    為審判，雖有證據調查職責，並無蒐集被告犯罪證據之義務
    。是倘檢察官無法提出證據，以說服法院形成被告有罪之心
    證，當應為被告無罪之諭知，俾落實無罪推定原則，觀諸刑
    事訴訟法第154條第1項、第161條第1項、第2項及第301條第
    1 項規定即明。又認定犯罪事實所憑的證據，雖不以直接證
    據為限，間接證據亦包括在內；然無論直接或間接證據，其
    為訴訟上的證明，須於通常一般之人均不致有所懷疑，而得
    確信其為真實之程度者，始得據為有罪的認定，倘其證明尚
    未達到此一程度，而有合理性懷疑存在時，事實審法院復已
    就其心證上理由予以闡述，敘明其如何無從為有罪的確信，
    因而為無罪之判決者，即難遽以片面之主觀，指摘其為違法
    。另證據之取捨暨其證明力之價值及事實之認定，事實審法
    院原有本於確信自由判斷之職權，倘其採證認事並未違背證
    據法則，且於判決內詳述其斟酌取捨證據之理由，而無違經
    驗、論理、補強或嚴格證明等證據法則者，即不得任意指摘
    為違法而執為第三審上訴之合法理由。原判決綜合調查證據
    所得及全案辯論意旨，認為檢察官所舉之證據尚不足以證明
    被告有被訴加重詐欺、參與詐欺集團及洗錢之犯行，已載敘
    其取捨證據之依據及憑以判斷之得心證理由。並說明：⑴被
    告係因為應徵作業人員、外務人員，始依工作主管「林耀祖
    」的指示，提供帳戶，並再依經理「郭翔安」指示提款，轉
    交給外務人員「小張」；被告所接收到的工作內容資訊，含
    括工作時間、薪資、公司名稱、地址、工作性質（協助國外
    台商避稅）等訊息，與一般工作相較，並無多大差異，且應
    徵過程中，尚被詢及個人資料、聯絡電話、工作經歷，要求
    傳送身分證明文件，其中除欠缺實體接觸外，實與一般工作
    應徵的程序，無太大不同，有卷附證據可憑；是被告為前述
    帳戶、提領及轉交款項行為之提供，是否確已瞭解「林耀祖
    」、「郭翔安」、「小張」為詐欺集團成員？進而為前述行
    為，亦或祇是應徵工作受騙遭人利用？尚非無疑慮。⑵被告
    與「林耀祖」於LINE對話過程中，固曾對工作內容合法性有
    所懷疑，詢以是否會被通報國稅局？然「林耀祖」隨即向其
    釋疑，並保證不會有後續法律問題，被告始提供其所有上開
    帳戶資料，正凸顯出被告並未意識到「林耀祖」為詐欺集團
    人員，自無從以被告曾對工作合法性提出質疑，即推認被告
    有加重詐欺、參與犯罪組織之主觀犯意。⑶依卷附雙方LINE
    對話紀錄被告工作內容除提領、轉交款項外，尚有提供其所
    申辦之不同帳戶作為「台商避稅」使用，被告雖然曾懷疑工
    作內容的合法性，乃係針對稅務相關，究與詐欺集團的犯罪
    行為無涉；被告可獲取之報酬，較之一般工作薪資，確屬不
    甚相當，但依被告主觀認知，係本於「為他人避稅」而來，
    又「合法避稅」與「非法逃漏稅」的界限，就一般人的認知
    ，常屬模糊不清，處此種灰色地帶的狀況下，獲取上述不甚
    相當的報酬，尚屬正常，亦無法以此推認被告確實存在與其
    認知內容完全無關之參與犯罪組織、共同詐欺取財等主觀犯
    意；況被告曾就109年5月22日工作所得未匯入其帳戶事，向
    「郭翔安」反應，嗣當晚確有一筆與其當日提領金額之1%相
    近之款項匯入，惟被告遲未領出，而該帳戶即係其提供予「
    林耀祖」之帳戶，苟被告主觀上知有詐欺之事，當不致將其
    犯罪所獲取之不法所得，留存在隨時可能因被害人報案而遭
    凍結、無法提領之帳戶內，益徵被告主觀上無前述犯罪之犯
    意。⑷近年來我國詐騙案件層出不窮，詐騙集團利用他人帳
    戶收受詐騙款項，及經由車手提領、轉交詐騙款項而從事犯
    罪，一再經大眾傳播媒體報導，已屬眾所周知的事情。但即
    使如此，社會上仍有許多人遭此常見的行騙手法詐騙得手，
    其中更不乏在社會上有一定地位或受過相當教育的人，可知
    一般日常生活所接收到的資訊，在遇到實際狀況時，並無法
    完全避免被騙的結果發生。尤其是「郭翔安」、「林耀祖」
    等人之手法、說詞，普遍存於院檢個案中，確不乏有不知情
    之人受騙淪為詐騙集團犯案工具的情形，此有相關不起訴處
    分書、無罪判決可佐；被告雖曾於檢察官偵訊中，就檢察官
    訊問之犯罪事實，為承認犯罪的陳述，但其真意只是承認自
    己有相關客觀行為，並非承認自己有主觀犯意。再審諸被告
    於警詢、偵查中始終就主觀犯意為否認之答辯，基此，自難
    以被告於偵查中曾承認犯罪，遽為被告不利之認定等旨綦詳
    。因認檢察官並未提出適合於證明被告有前揭公訴意旨所指
    犯罪事實之積極證據，而為被告無罪之諭知。所為論斷，尚
    無悖於論理法則與經驗法則，核屬原審採證認事職權之適法
    行使，自不得任意指為違法，而資為適法之第三審上訴理由
    。
五、檢察官上訴意旨㈢以原判決率然認定109 年5月22日晚上9點
    07分，以存款機存入被告於中國信託銀行西台南分行000000
    000000帳號之9,000 元為被告之薪資，並據此為有利被告之
    認定，而指摘原判決違背證據法則部分。經查：被告於第一
    審審理程序，曾供稱詐騙集團曾於109年5月22日表示有匯款
    給伊，此筆款項可能是給付伊之薪資等語，而本件所涉犯罪
    事實，為被告於同年月25日提領如附表所示詐騙被害人邱金
    珍等3 人當日匯入其所提供上開銀行帳戶內款項轉交予詐騙
    集團部分，故與上開同年月22日匯入之款項無涉。且原判決
    係認定被告未提領該筆9,000 元款項，足以佐證被告並不知
    悉該帳戶被利用為詐騙犯罪工具，已如上述。原判決依此而
    作為被告主觀上並無犯意之佐證，難謂與論理及經驗法則有
    違。檢察官此部分上訴意旨，仍係就原審採證認事之職權行
    使，復以自己之說詞或持為不同之評價，重為事實之爭執，
    難認為上訴第三審之合法理由。
六、依上說明，應認檢察官之上訴為違背法律上之程式，予以駁
    回。本件上訴既不合法，經本院從程序上予以駁回，不為實
    體上之審理，則高雄地檢署檢察官移請併辦部分（109 年度
    偵字第20609、24057號），自應退回該署檢察官另行處理，
    附此敘明。
據上論結，應依刑事訴訟法第395條前段，判決如主文。
中    華    民    國   111    年    4     月    27    日
                  刑事第五庭審判長法  官  梁  宏  哲  
                                  法  官  蔡  廣  昇  
                                  法  官  林  瑞  斌  
                                  法  官  王  梅  英  
                                  法  官  沈  揚  仁  
本件正本證明與原本無異
                                  書記官
中    華    民    國   111    年    5     月    4     日